臺灣高等法院臺南分院刑事裁定　　　　　　　九十三年度聲再字第八七號　　Ｃ
　　　再審聲請人
　　　即受判決人　甲　○　○
右聲請人因背信案件，對於本院九十二年度上易字第一五七號中華民國九十三年四月
二十八日確定判決（臺灣嘉義地方法院八十九年度訴字第七三○號、臺灣嘉義地方法
院檢察署八十九年度偵字第三三六、三三七、一七六九、一七七○、三二五○號）聲
請再審，本院裁定如左：
      主      文
再審之聲請駁回。
      理      由
一、聲請再審意旨略以：本案原確定判決判處聲請人有期徒刑參年貳月，無非以被告
    於民國（下同）八十五年六月起擔任路德會之董事，於八十六、八十八年間分別
    與寶冠建設股份有限公司（下稱寶冠公司）、順天建設股份有限公司（下稱順天
    公司）訂立合建契約，上開契約不利於路德會，且聲請人因而獲得不法利益，而
    為判決聲請人成立背信罪之依據。惟前開確定判決，認事用法均有違失，聲請人
    自得依刑事訴訟法第四百二十一條之規定聲請再審，謹將再審事由詳列如後：
(一)、有關確定判決第十一頁認定：「路德會與寶冠公司之合建案及路德會與順天公司
    之合建案均對路德會顯然不利。」之部份，其漏未調查斟酌之違失：
    1.原判決法院認定『確定判決附表一』土地之價值，係參考與附表一土地相鄰之
      彰化市○○段一○一七地號合作金庫彰儲分行之貸放資料，逕依該合作金庫對
      該中山段一○一七地號之貸放標準而估算路德會之合建案土地，未採用東亞建
      築經理公司所為之鑑價報告，實有失當，蓋原判決法院既向彰化縣地政事務所
      函詢『確定判決附表一』四筆土地之公告現值及當時交易價格等情，足資說明
      原判決法院排斥東亞建築經理公司之鑑價結果有應斟酌之證據未予斟酌之違法
      。
    2.原判決法院認定路德會與順天公司之合建案，就路德會應於該合建案中移轉多
      少土地予建商既未約定，應無從判斷該合建案是否不利於路德會，惟原判決法
      院逕以同案被告林阿連一人私下締結之草約作為認定本案路德會應移轉土地予
      順天公司之依據，採證尚難稱無違誤。
    3.路德會與寶冠建設公司、順天建設公司之合建案二者內容實互有利弊，原判決
      法院竟以林阿連、朱運安、陳寰坤等人有向建商收取不法利益即隨意斷定該合
      建案對路德會不利，未能詳加調查及斟酌上情，當有違誤。
 (二)、原確定判決認定聲請人自建商處受有不正當利益，亦有如下之違失：
   1.關於寶冠公司之合建案：
    告訴人之代表人陳傳生於偵查、審判時證言前後不一，其證詞既有出入，即難
      據此認定聲請人有收取不正利益之情事。
    確定判決之事實欄第五頁中，竟認定寶冠公司同意支付四千萬元額外好處，此
      與證人陳傳生之上開證詞及卷內證物均不相吻合，既無證據足以證明，則原確
      定判決此項認定，即有調查證據上之採證疏漏，當得為再審之理由。
    確定判決事實欄第五、六頁中，認定陳寰坤於八十六年二月一日提領三百七十
      九萬元至台北兄弟飯站交付被告林阿連、王茂雄、劉得衷、甲○○等人朋分及
      於八十六年五月十七日以三百萬元支票從台灣土地銀行兌領三百萬元交由林阿
      連簽收，再由林阿連與王茂雄、劉得衷、甲○○等人朋分，惟查原判決法院既
      認定寶冠公司代表人陳傳生曾匯款一千萬元、二百萬元給陳寰坤，該款項既係
      匯入洲毅營造公司由陳寰坤領用，則是否即為打點路德會各董事之用，即非無
      疑，且原確定判決既認定陳寰坤有侵占事實，則同案被告陳寰坤有否提領前開
      款項交付同案眾人朋分之說辭，是否可採難謂無合理之懷疑。況且，陳寰坤不
      僅無法說清楚其所提領之款項是如何分給眾董事，而原判決亦僅以同案被告陳
      寰坤之供述為認定事實唯一之證據，顯非適法。
   2.關於順天公司之合建案：
    林阿連與順天公司負責人柯興樹簽訂草約乙節，僅林阿連、朱運安、朱運平等
      人知悉，但路德會其他董事並不知此草約存在，故林阿連領取順天公司五千萬
      元支票及命朱運安存入其戶頭後之處置，聲請人並無法知情，自不會藉機向林
      阿連索取分配該五千萬元之不法利益，是以，被告甲○○對上開順天公司之草
      約所涉五千萬元乙節，要無獲得不法利益，極為明顯；況倘若聲請人真涉及此
      五千萬元利益分配，亦豈會僅拿此區區三十萬元。
    查聲請人所辯該筆三十萬元用作繳納松山教會貸款之用是否可採？依刑事訴訟
      法第二條規定，原判決法院依法應就有利之情形予以注意並加以調查，按聲請
      人於原審所言若屬實，則松山教會確係以此三十萬元清償貸款，法院當不難調
      查，詎原判決法院竟疏未調查，即以該筆三十萬元既未匯入松山教會之帳戶而
      係匯入聲請人之私人帳戶，並隨即領用為由，認被告所辯不足採信，自有違誤
      。查松山教會之建物即坐落於台北市○○路二十五巷五十八號壹樓，係聲請人
      甲○○受路德會委託購買並信託登記於聲請人名下，為此聲請人提出『履行承
      諾保證書，證據一』一紙，則路德會自應為聲請人清償貸款，嗣後，松山教會
      將貸款人名義變更為聲請人配偶蔡世賢名義並將貸款銀行變更為華南銀行南松
      山分行，此有『土地所有權狀，證據二』、『土地登記謄本，證據三』為證，
      是以，實情為聲請人於同案被告陳寰坤匯入三十萬元後，旋即於八十六年十二
      月二十六日再匯入『該購房貸款之銀行帳戶，證據四』，並非納入被告之私人
      戶頭後供己花用，是以原判決法院不採信被告所言，並任意推斷三十萬元為給
      聲請人之不法利益，於法殊有未合。
    與順天公司草約中之五千萬元，依該草約之內容應係合約擔保金，而非建商付
      予路德會之酬庸，倘係酬庸自不須於草約約定尚須返還，惟原判決法院竟另依
      林阿連私自與順天公司訂立之合建契約之特約條款及依據同案被告朱運安於八
      十九年四月二十七日寄發順天公司負責人柯興樹之存證信函，而認定此係酬庸
      而非工程擔保金，亦有認定事實違誤之處。
 (三)、原審判決理由欄中，認林阿連、甲○○、劉得衷、朱運安、朱運平、王茂雄等
     人為一共犯結構，互相掩飾乙節應有如下違誤：
     原判決既係以林阿連等人所提出之八十七年三月二十六日之第四屆董事座談會
     紀錄，用以證明順天公司所交付之五千萬元流向均經董事會同意使用等情，上
     開董事會之紀錄雖有『同意人董事』之「甲○○」等字樣簽名，然紀錄既係事
     後補簽，顯係事後所為或係出於林阿連之要求或脅迫，聲請人甲○○始有補具
     之愚行，尚非係與之共謀而成一共犯結構。況查，上開順天公司所交付之五千
     萬元係以順天公司與林阿連間簽有草約為依據，而此草約之事，僅林阿連、陳
     寰坤、朱運安、朱運平等人知悉，則聲請人自不知此事，且聲請人甲○○並未
     從中取得分文，自不可能介入與林阿連等人成為一共謀之犯罪集團。
 (四)、聲請人甲○○等人皆主張因寶冠公司所請領之建照執照，遭核發單位即彰化縣
     政府工務局依法註銷在案，提出彰化縣政府八十七年六月十八日八七彰工管字
     第一四九一四號函為證，則甲○○等人謂八十六年七月十八日所簽發合建契約
     之第十四條規定：「本契約成立後，如因政令限制或不可歸責於乙方 (寶冠公
     司）之事由，致乙方不能領得建築執照時，本契約無條件解除作廢‧‧‧。」
     該寶冠公司之合建契約業已解除等語，是否可採，原判決法院棄置之不顧不加
     調查，亦未說明不予調查及採納之理由，當構成再審之理由。
 (五)、王茂雄等人於八十七年十一月一日因林阿連召開董事會欲罷免董事長朱運平時
     ，於董事會上提供順天公司簽發路德會之五千萬元支票影本為擔保金等事之經
     過，而發現有該擔保金未入帳時，王茂雄等亦於八十七年十二月二十五日以存
     證信函函催林阿連繳回路德會益加證明聲請人確實事先不知情，應不可能收受
     任何款項，此有存證信函附卷可稽。
二、按不得上訴於第三審法院之案件，除刑事訴訟法第四百二十條規定外，其經第二
    審確定之有罪判決，如就足生影響於判決之重要證據漏未審酌者，亦得為受判決
    人之利益，聲請再審，刑事訴訟法第四百二十一條，定有明文。是本條所規定者
    須為『足生影響於判決之重要證據，未經原確定判決審酌者』，始足當之，茍業
    經原確定判決審酌，或非足生影響於判決之重要證據，均不得據以聲請再審。
三、經查：
 (一)、
   1.確定判決中第十一頁至第十四頁，原判決法院實已詳細說明其採認合作金庫銀
     行彰儲分行之依據，如：「至於彰化第四信用合作社所為之每坪一百二十萬元
     及第一信用合作社所為之每坪五十萬元之資料，因各該機構僅係合作社之性質
     ，規模及人員經驗方面應以合作金庫較為完善，本院認應以公營之台灣省合作
     金庫所為之調查較為可採。至於東亞建築經理股份有限公司（下簡稱東亞公司
     ）所為鑑價路德會土地每坪之單價僅值三十一萬點九七元，即每平方公尺僅九
     萬六千餘元，與政府之公告現值僅相距約二萬元，顯然偏低，亦不足採。」是
     以，原判決法院依其調查之事證，自得本其心證自由評價相關證據之證據價值
     ，於此尚非漏未審酌證據。
   2.確定判決第十三頁內容：「‧‧‧依路德會與順天公司所簽定之正式合約，路
     德會所分配之面積為二一三四坪，路德會所換得之建物價值僅一億零六百七十
     萬元，加上順天公司所應奉獻予路德會之兩千萬，路德會依此合建契約中，以
     土地換得一億二千六百七十萬元價值之土地及金錢，而契約中『並未提及路德
     會應移轉多少土地予建商』，倘依林阿連與順天公司於八十七年四月二日所簽
     定之草約，路德會應移轉土地四百四十六坪予順天公司，則該土地價值三億五
     千零六十六萬八千六百五十六元，此一合建契約，顯然使路德會之資產大量減
     少‧‧‧‧」等語，原判決法院依本案相關事證既認定被告等人為一互相掩飾
     、藉損害路德會權益以圖利己身之共犯結構，且依該林阿連與順天建設公司間
     訂定之草約，可審究出彼等約定之不法利益約為一億一千萬餘元，順天公司既
     肯提供此鉅額之不法酬庸，則『羊毛出在羊身上』自亦不難得知路德會可能因
     此喪失之權益數額必在一億一千萬餘元以上，且林阿連為路德會董事會之董事
     長，對外本得代表該法人，其與順天建設公司之草約（預約）自堪為認定其後
     所訂定本約內容解釋之依據。原判決法院就聲請人此部分聲請意旨，亦無『重
     要證據漏未審酌之情事』，自不符合刑事訴訟法第四百二十一條之再審理由。
   3.確定判決第十一頁內容：「‧‧‧本案路德會乃以四百四十二坪土地換取建商
     二０七五坪建物面積，土地價值三億五千零六十六萬八千六百五十六元、換取
     之建物面積價值一億六千三百九十二萬五千元，加上寶冠建設同意奉獻之一千
     萬元，合計換得建物及金錢價值一億七千三百九十二萬五千元，此一合建契約
     ，使路德會之資產相對減少一半左右，顯然對路得會不利‧‧‧。」及第十三
     頁內容：「‧‧‧路德會依此合建契約中，以土地換得一億二千六百七十萬元
     價值之土地及金錢，而契約中並未提及路德會應移轉多少土地予建商，倘依被
     告林阿連與順天公司於八十七年四月二日所簽定之草約，路德會應移轉土地四
     百四十六坪予順天公司，則該土地價值三億五千零六十六萬八千六百五十六元
     ，此一合建契約，顯然使路德會之資產大量減少‧‧‧。」顯見，原判決法院
     係依合作金庫彰儲分行之貸放資料、彰化縣稅捐稽徵處函、東亞建築經理公司
     鑑價報告之部份內容及同案被告等人收受不法酬庸等相關證據，認定路德會與
     寶冠建設公司、順天建設公司之合建契約均不利於路德會，並無聲請人指陳原
     審法院有未能詳加調查及斟酌之情事。
 (二)、
   1.又聲請人以「證人證言之可信度」為再審理由，已與法不合。證人陳傳生證稱
     酬庸被告等人之金額，於偵查、原審法院審理時之證言雖似有出入，然實未有
     矛盾；退步言之，即便證人前後證述有不一之處，審理之法院亦非須全部不予
     採用，自仍得輔以其他事證採認其證言合於事實之部分，予以認定。
   2.確定判決第十三頁，證人陳傳生於原審法院時之證言：「‧‧‧（問：你們花
     在路德會董事會多少錢？）就是交際應酬，保證金二千萬元，設計費八百多萬
     ，另外四十五萬元是車馬費。」、「（問：二千萬元是交給誰？）一部份交給
     陳寰坤，一部份我會給林阿連。」、「路德會有要求四千萬元的好處，我們覺
     得划得來，我們就作。」、「（問：是否已經履行？）沒有，四千萬元我們還
     沒有給，我們支付二千萬元的保證金，四十五萬是車馬費，是【朱運平與朱運
     安簽收的】‧‧‧。」顯見，原判決法院認定被告等人冀圖四千萬元不法利益
     之事實，並非全然無據，且亦無有足以影響確定判決之重要證據漏未審酌之情
     事。
   3.確定判決第十七頁內容：「‧‧‧被告林阿連雖辯稱：陳寰珅未將寶冠公司所
     付之錢交與伊云云，然依常情而論，彰化之合建案乃被告林阿連為交予陳寰珅
     負責，陳寰珅亦介紹路德會與寶冠合建，並得由寶冠處取得介紹費用，董事會
     取得四千萬元之額外亦為寶冠公司、路德會董事會及陳寰珅三方之共識，而被
     告陳寰珅為取得寶冠公司負責人陳傳生之信任並於八十六年元月三十日簽發土
     地合建開發部分階段契約履行保證協議書並簽發一千萬元支票予陳傳生，被告
     陳寰珅斷無私自侵占扣留前開一千五百萬元之理？足見被告林阿連此部分抗辯
     不可採‧‧‧。」顯見原判決法院已依相關事證審酌，而認定同案被告陳寰坤
     應有於八十六年二月一日提領三百七十九萬元至台北兄弟飯站交付被告林阿連
     、王茂雄、劉得衷、甲○○等人朋分及於八十六年五月十七日以三百萬元支票
     從台灣土地銀行兌領三百萬元交由林阿連簽收，再由林阿連與王茂雄、劉得衷
     、甲○○等人朋分之情事，聲請人執此為再審理由，亦非可採。
   4.聲請人聲請意旨之其他理由，均係指訴原確定判決依審理時之相關事證而應有
     不同於原審之事實認定，惟查為受判決人之利益聲請再審須有刑事訴訟法第四
     百二十、第四百二十一條之再審事由始應准許，倘係逕認原判決法院認定事實
     不當而未提出具體之再審理由，自亦於法不合。
   5.確定判決第二十五頁內容引證人陳文國之證言：「 (問：你匯三十萬元給【甲
     ○○】，你如何知道【甲○○】的帳戶？）答：是林阿連拿【甲○○】的帳戶
     給我，交待我以林阿連的名義去匯款給【甲○○】。（問：你匯三十萬元給【
     甲○○】，是否要給【甲○○】個人？)答：是合建的佣金要給【甲○○】的。
     我也不知道【甲○○】的帳戶，碓實是林阿連拿【甲○○】的帳戶給我去匯的
     。」及第二十八頁內容：「被告【甲○○】雖辯稱，該筆三十萬元是陳寰珅對
     教會之奉獻，之後捐予松山教會，用作繳納松山教會貸款之用云云，然查，經
     本院屢次要求被告【甲○○】提出松山教會完整之收支明細，【甲○○】先稱
     要回去找一找，後改稱因遭水淹沒，業已滅失，推拖遲遲未肯提出，又就該筆
     三十萬元係何人所給，【甲○○】原先於偵查中稱係被告林阿連對教會之奉獻
     ，後改稱係陳寰珅對教會之奉獻，前後不一，均屬可疑。另經陳寰珅陳稱：是
     林阿連拿【甲○○】的帳戶給我，交代我以林阿連之名義匯三十萬元與【甲○
     ○】等語，然訊之林阿連亦否認有叫陳寰珅匯此筆款項，彼此互相推拖，（見
     本院上訴卷九十二年四月二十二日訊問筆錄），若此筆款項真是對教會之奉獻
     ，乃屬慈善事蹟，何必彼此必互相推諉，足見該筆款項應非對教會之奉獻。又
     該筆款項未匯入松山教會之帳戶而係匯入【甲○○】之私人帳戶，業據【甲○
     ○】於本院訊問時供承在卷，而於八十六年十一月十日接到該筆匯款之當日，
     【甲○○】馬上又將該筆款項連同另外十萬元共四十萬元以現金領出予他兒子
     使用，此亦為【甲○○】所自認（見本院上訴卷九十二年四月二十二日訊問筆
     錄），復有該安泰商業銀行（原為第七信用合作社）帳戶往來紀錄可稽（見本
     院上訴卷(三)），苟該款項欲奉獻與教會使用，何以當日【甲○○】即將之領出
     予其兒子使用，又有關他人捐獻給教會之款項，亦應有教會之專用帳戶，何以
     要匯到【甲○○】個人之私人帳戶，而且該筆三十萬元匯進【甲○○】私人帳
     戶後，隨即領出使用，顯見該筆款項係欲給【甲○○】之不法利益，【甲○○
     】上開所辯，亦不足採信。」顯見，原判決法院係依陳寰坤及林阿連之證言、
     聲請人甲○○之供稱及聲請人銀行往來明細等相關證據，而認定『陳寰坤於八
     十六年十一月十日匯給聲請人三十萬元』為不法利益，雖嗣後，聲請人有另匯
     出三十萬元，惟尚難據此否認聲請人確有收受此三十萬元不法利益之情事，是
     以，聲請人雖於再審理由提出匯出三十萬元之證據，惟此亦僅得說明聲請人確
     於八十六年十二月二十六日匯出三十萬元，並無法使原判決就『陳寰坤於八十
     六年十一月十日匯給聲請人三十萬元為不法利益』之事實有不同之認定，即聲
     請人所提尚非『足以影響原判決之重要證據』，漏未審酌。
 (三)、聲請人以其於八十七年三月二十六日之第四屆董事座談會中其『同意人董事甲
     ○○』之字樣簽名為同案被告林阿連要求脅迫所簽，而指訴原確定判決認定之
     『認被告林阿連、甲○○、劉得衷、朱運安、朱運平、王茂雄等人為一共犯結
     構，互相掩飾乙節』事實為不當，惟其空言指陳原判決不當，仍難憑採。
 (四)、聲請人又稱曾於八十七年十二月二十五日以存證信函，通知林阿連應返還五千
     萬元等語云云，查此存證信函業經聲請人於本院上訴時提出在案 (詳本院上訴
     卷(一)第二百十頁)，參酌確定判決第三十五頁：「被告林阿連於偵查中自白稱：
     『（問：五千萬元之使用有經過董事會的同意？）應該董事會知道這件事‧‧
     ‧』等語，被告朱運平亦自白稱：『（問：你們知道順天拿五千萬給寶冠來解
     約之事？）我知道‧‧‧』等語，被告甲○○、趙健、歐陽曈於偵查時稱：『
     （問：你們知道順天建設跟你們訂定合建契約其中有五千萬元之擔保金沒有存
     入你們教會的帳戶而存入私人帳戶？）甲○○答：我知道。趙健答：我知道，
     我有同意。歐陽曈答：我知道』等語，劉得衷、趙健、歐陽曈、甲○○、朱運
     平、王茂雄於偵查中稱：『（問：為何要在董事會討論私人債務？）劉得衷、
     趙健、歐陽曈、甲○○均答：要瞭解五千萬元之流向，才這樣討論。朱運平答
     ：要知道五千萬元流向。王茂雄答：我當天不在場，我事後才知道。』等語，
     被告王茂雄、劉得衷、甲○○、趙健、歐陽瞳於偵查中均稱：『林阿連與陳寰
     珅之間五千萬元如何運用，是林阿連主動在董事會報告』等語，因而林阿連、
     歐陽曈、甲○○、劉得衷、朱運平及趙健、朱運安等人既知上開決議之記載事
     項實際上不存在，竟於偵查中甘冒涉案遭檢察官起訴之風險，同意於事後補具
     同意書，共謀合理化五千萬元之流向，更足顯見被告等人本已知悉此等順天交
     付五千萬元之意圖，應係一共謀之犯罪集團無疑。」顯見，原判決依被告等人
     之供述，已足認定被告等人為謀鉅額酬庸已成共犯結構，而不採信甲○○、王
 茂雄等人稱不知此五千萬元不法利益之詞，是原判決已審酌本件犯罪事實之結
     果而予以認定，並無足生影響判決結果之重要證據漏未審酌。
四、綜上所述，聲請人上開聲請再審理由或僅空言指摘原判決事實不當或所提證據不
    足以動搖原判決結果之認定，其聲請再審為無理由，應予駁回。
據上論斷，應依刑事訴訟法第四百三十四條第一項裁定如主文。
中    華    民    國      九十三      年      七      月      一        日
                                  臺灣高等法院臺南分院刑事第二庭
                                      審判長法官  葉    居    正
                                            法官  莊    俊    華
                                            法官  林    勝    木
右正本證明與原本無異。
不得抗告。
                                      法院書記官  吳    秋    賢
中    華    民    國      九十三      年      七      月      二        日
